【裁判字號】    98,訴,44
【裁判日期】    980707
【裁判案由】    拆屋還地等
【裁判全文】
臺灣桃園地方法院民事判決                98年度訴字第44號
原      告    甲○○
兼訴訟代理人  丙○○
被      告    丁○○
兼訴訟代理人  乙○○
被      告    柏德不動產仲介經紀有限公司
法定代理人    戊○○
上列當事人間請求拆屋還地事件，本院於民國98年6 月18日言詞
辯論終結，判決如下：
    主  文
被告乙○○應將坐落桃園縣中壢市○○段一八一地號土地上如附
圖編號181-(A) 未辦保存登記之建物（占用土地面積十七平方公
尺）拆除，將該建物所占用之土地返還原告甲○○、丙○○及其
他土地共有人全體。
被告乙○○應將坐落桃園縣中壢市○○段二Ｏ二地號土地上如附
圖編號202-(A) 未辦保存登記之建物（占用土地面積共一五九平
方公尺）拆除，並將如附圖編號202-(B) 、202-(A) 建物所占用
之土地（占用土地面積分別為一三平方公尺、一五九平方公尺）
、及其所占用之如附圖編號202 之空地（占用土地面積九八平方
公尺），返還原告甲○○及其他土地共有人全體。
被告丁○○應自坐落桃園縣中壢市○○段一八一、二Ｏ二地號如
附圖編號181-(A) 、202-(A)土地上遷出。
被告柏德不動產仲介經紀有限公司應將坐落桃園縣中壢市○○段
二Ｏ二地號土地上如附圖編號202-(B) 鐵皮建物拆除（占用土地
面積一三平方公尺），並應自桃園縣中壢市○○段二Ｏ二地號如
附圖編號202-(A) 、202-(B) 、202 之土地上遷出。
訴訟費用由被告乙○○負擔十分之八，餘由被告丁○○、被告柏
德不動產仲介經紀有限公司平均負擔。
本判決於原告以新臺幣捌佰伍拾萬元為被告供擔保後，得假執行
。但被告以新臺幣捌佰伍拾萬元為原告供擔保後，得免為假執行
。
    事實及理由
壹、程序事項：
一、按訴狀送達後，原告不得將原訴變更或追加他訴。但有下列
    各款情形之一者，不在此限：二、請求之基礎事實同一者，
    民事訴訟法第255 條第1 項第2 款定有明文。所謂請求之基
    礎事實同一，係指變更或追加之訴與原訴之主要爭點有共同
    性，各請求利益之主張在社會上可認為同一或關聯，而就原
    請求之訴訟及證據資料，於審理繼續進行在相當程度範圍內
    具有同一性或一體性，得期待於後請求之審理予以利用，俾
    先後兩請求在同一程序得加以解決，避免重複審理，進而統
    一解決紛爭。查本件原告起訴時聲明請求：(一)被告乙○○應
    將坐落桃園縣中壢市○○段181 地號土地上門牌桃園縣中壢
    市○○路165 巷5 及7 號均為未辦保存登記之建物（占用土
    地面積共約15平方公尺，下稱系爭建物）拆除，將該建物所
    占用土地返還原告甲○○、丙○○及其他土地共有人全體。
    (二)被告乙○○應將坐落桃園縣中壢市○○段202 地號土地上
    門牌桃園縣中壢市○○路165 巷5 及7 號均為未辦保存登記
    之建物（占用土地面積共約20平方公尺）拆除，將該建物所
    占用之土地返還原告甲○○及其他土地共有人全體。(三)被告
    黃台龍及丁○○均應自前項門牌桃園縣中壢市○○路165 巷
    5 及7 號建物所占用之第一項及第二項土地上遷出。嗣於訴
    訟進行中原告追加柏德不動產仲介經紀有限公司（下稱柏德
    公司）為被告，並撤回對被告黃台龍之起訴，而具狀將聲明
    變更為如其下述聲明貳、一、 (二)所 示，核其上開變更及
    追加與原訴之請求間具有共同性，且在社會生活上可認為關
    連，另原請求之訴訟及證據資料，於後請求之審理亦可加予
    利用，故其變更與原訴之基礎事實乃屬同一，故原告所為訴
    之變更既符合民事訴訟法第255 條第1 項第2 款規定，揆諸
    首揭說明，應予准許。
二、本件原告訴之聲明係請求被告丁○○自系爭房屋所占用之土
    地上遷出，並非請求被告丁○○拆屋，被告丁○○既自認向
    被告乙○○承租房屋而使用系爭土地，則本件並無當事人不
    適格之情形，合先敘明。
貳、實體事項：
一、原告起訴主張：
(一)原告甲○○、丙○○均係坐落桃園縣中壢市○○段181 地號
    土地之共有人之一，另原告甲○○係坐落桃園縣中壢市○○
    段202 地號土地之共有人之一。被告乙○○未經土地共有人
    之全體同意，竟無權占用前述桃園縣中壢市○○段181 及20
    2 地號等二筆土地（下稱系爭土地），其上並有被告乙○○
    享有事實上處分權之門牌號碼桃園縣中壢市○○路165 巷5
    號、7 號之未辦保存登記建物（其坐落位置如附圖編號181-
     (A)、202- (A)，下稱系爭建物）。而系爭建物之一樓前段
    目前係由被告丁○○向被告乙○○承租經營便當店；另外，
    系爭建物之一樓後段建物及其後方空地（如附圖編號202）
    ，目前均由被告乙○○出租予被告柏德公司營業使用，因均
    已侵害原告甲○○、丙○○及其他土地共有人之土地所有權
    。爰依民法第821 條及第767 條規定請求如下述聲明所示。
(二)並聲明：
  1.被告乙○○應將坐落桃園縣中壢市○○段181 地號土地上門
    牌為桃園縣中壢市○○路165 巷5 號及7 號未辦保存登記之
    建物（占用土地面積17平方公尺，附圖編號181-(A)） 拆除
    ，將該建物所占用之土地返還原告甲○○、丙○○及其他土
    地共有人全體。
  2.被告乙○○應將坐落桃園縣中壢市○○段202 地號土地上門
    牌為桃園縣中壢市○○路165 巷5 號及7 號未辦保存登記之
    建物（位置如附圖編號202-(A)） 拆除，將如附圖編號202-
     (B)、202-(A) 建物所占用之空地及被告占用之空地（如附
    圖編號202） ，返還原告甲○○及其他土地共有人全體。
  3.被告丁○○應自前二項門牌為桃園縣中壢市○○路165 巷5
    號及7 號建物所占用土地（位置如附圖編號181-(A) 及202-
     (A)）上遷出。
  4.被告柏德公司應將如附圖編號202-(B) 建物拆除，並應自第
    二項門牌桃園縣中壢市○○路165 巷5 號及7 號建物所占用
    土地（位置如附圖編號202-(A) 建物後段及202-(B)） 及空
    地（附圖編號202 ，占用土地面積共98平方公尺）上遷出。
  5.第一至四項聲明，原告均願供擔保，請准予宣告假執行。
二、被告丁○○、乙○○答辯：
(一)系爭土地為訴外人黃台龍之父黃宴書於民國57年間承購自訴
    外人盧元妹（當時購買約96坪），黃宴書嗣並出資興建系爭
    未經保存登記之建物。訴外人黃宴書過世之後，系爭建物由
    訴外人黃台龍單獨繼承，黃台龍又將系爭建物贈與其配偶即
    被告乙○○，故被告乙○○擁有系爭建物之事實上處分權。
    系爭建物之一樓前段目前係出租被告丁○○經營便當店；一
    樓後方目前出租予被告柏德公司營業使用，系爭建物之二、
    三、四樓則係由被告乙○○夫妻居住自用。
(二)系爭土地原地目為農，早期亦受「農業發展條例」之限制，
    訴外人黃宴書向訴外人盧元妹購買當時因不具自耕農身份，
    為系爭土地之買賣後乃依「信託關係」而未辦理所有權移輚
    登記，嗣因當時之買賣當事人均已亡故，來不及辦理系爭土
    地所有權移轉登記，由出賣人之子女辦理繼承而取得黃宴書
    所買受部分之土地所有權。訴外人黃宴書既早於57年間即承
    買被告現所使用建物所坐落之系爭土地，此有黃宴書與盧元
    妹所簽訂之「土地買賣契約書」可稽，則原告主張被告係未
    經全體共有人同意而使用系爭土地，應拆屋還地，顯屬無據
    。再觀諸上開「土地買賣契約書」中第三點亦載明：「甲方
    （指訴外人黃宴書）承購乙方盧元妹該筆土地（私有自耕地
    已付清全部地款，惟該筆土地如有任何糾紛，例如：佃農、
    親屬、產權、財務等概由乙方盧元妹負責清理等語」，益徵
    被告現所使用之系爭土地並非無權占有。系爭土地之原共有
    人早已明知黃宴書在系爭土地上興建建物，並未催討要求拆
    屋還地，自有默許基地與建物產權分離之情，應認被告與系
    爭土地之共有人間成立租賃關係，而允許被告乙○○使用系
    爭土地直至系爭房屋滅失或不堪使用為止。
(三)系爭土地雖經前共有人劉學堯設定信託登記或移轉所有權予
    原告二人，惟原告對於系爭土地之現況及向來使用之情形，
    均知之甚祥，被告乙○○嗣成為桃園縣中壢市○○段202 地
    號土地之共有人，亦係經由原告丙○○居間仲介買賣而成，
    渠等為強行取回系爭土地及解免應負擔之損害賠償，依土地
    法第34條之1 的規定，並將原非渠等共有人所有之建物列入
    契約內，原告所訂之契約是否合法，尚有商榷餘地。原告為
    與建設公司達成合建目的而獲取土地增值暴利，對於早期因
    受農業發展條例之限制而無法取得所有權之現占有人，假藉
    司法訴訟途徑獲取暴利，此舉實有悖公平正義及誠信原則。
(四)被告丁○○係因與被告乙○○訂定租賃契約而使用系爭土地
    ，並非無權占有。
(五)並均聲明：
  1.請求駁回原告之訴及假執行之聲請。
  2.若受不利之判決，願供擔保，請准宣告免為假執行。
三、被告柏德公司答辯：
    被告柏德公司係因與被告乙○○訂定租賃契約而使用系爭土
    地，並非無權占有；如附圖編號202-(B) 部分之鐵皮雨遮係
    其公司所搭蓋等語。並聲明：(一)請求駁回原告之訴及假執行
    之聲請。(二)若受不利之判決，願供擔保，請准宣告免為假執
    行。
四、兩造不爭執事實：
(一)原告甲○○、丙○○目前均登記為坐落桃園縣中壢市○○段
    181 地號土地之共有人之一，另原告甲○○目前亦登記為坐
    落桃園縣中壢市○○段202 地號土地之共有人之一。
(二)系爭建物之原始建築乃被告乙○○之公公黃宴書所興建，系
    爭建物（門牌號碼為桃園縣中壢市○○路165 巷5 號、7 號
    之未經保存登記建物），其現坐落位置如附圖編號181-(A)
    、202-(A) 所示）（見本院卷第64頁、82頁），現由被告乙○○享有事實上處分權。
(三)系爭建物之一樓前段目前係由被告乙○○出租予被告丁○○
    經營便當店使用；另外，系爭建物之一樓後段建物及其後方
    空地（如附圖編號202） ，目前係由被告乙○○出租予被告
    柏德公司營業使用。如附圖編號202-(B) 部分之鐵皮雨遮則
    係被告柏德公司所搭蓋。系爭建物之二、三、四樓則係由被
    告乙○○夫妻居住自用（見本院卷第79頁、99頁背面）。。
五、本院判斷：
    原告主張其為系爭土地之共有人之一，被告無權占用系爭土
    地，故請求被告乙○○拆屋還地、並請求被告丁○○及柏德
    公司自系爭土地遷出，被告則以前詞置辯，是本件爭點厥為
    ：被告是否無權占用系爭土地。茲析述如下：
(一)查本件被告乙○○享有事實上處分權之系爭建物，占有系爭
    土地如附圖編號181- (A)、202-(A)所示，另被告柏德公司
    搭建如附圖編號202-(B) 部分之鐵皮雨遮乙節，業據本院囑
    託桃園縣中壢地政事務所測量屬實，並有土地複丈成果圖（
    如附圖）附卷可稽，被告自認現占有使用系爭土地，雖其主
    張為有權占有，惟為原告所否認，而按當事人主張有利於己
    之事實者，就其事實有舉證之責任，民事訴訟法第277 條前
    段定有明文，故被告自應就其係有權占有系爭土地之有利事
    實負證明之責。
(二)被告乙○○雖主張其公公即訴外人黃宴書於57年間向訴外人
    盧元妹購買系爭土地約96坪而於其上興建系爭房屋，並提出
    土地買賣契約書（見本院卷第56頁）為證，惟查，依系爭土
    地買賣契約所載，黃宴書所購買者係坐落「中壢鎮埔頂627
    號」之土地，對照本院卷第70頁所附土地登記謄本，重測前
    舊地號為「中壢埔頂段627 地號」現為中壢市○○段第180
    地號（若計入因分割而增加之土地，則包括180-1 、180-2
    、18 0-3、180-4 、180-5 、180-6 地號土地），亦即訴外
    人黃宴書所購買之土地似非系爭地號為181 、202 地號之土
    地。且查盧元妹於臺灣桃園地方法院檢察署90年度偵字第16
    450 號案件偵查時證稱：出售予黃宴書之土地係伊父向地主
    劉家不知何人買的，並未過戶，當初伊賣土地時有說只賣使
    用權，契約有註明不能分割過戶等語（見上開偵查卷131 頁
    ），準此，縱黃宴書有向訴外人盧元妹購買土地屬實，惟其
    與盧元妹間所簽訂之土地買賣契約僅為享有「土地使用權」
    之債權契約，依債權契約之相對效，僅得對抗拘束債之相對
    人，尚不得對抗該債權契約以外之第三人。況共有人按其應
    有部分，對於共有物之全部雖有使用收益之權，惟共有人對
    於共有物之特定部分為使用收益，仍須徵得他共有人全體之
    同意，非謂共有人得對共有物之全部或任何一部有自由使用
    收益的權利，縱為土地共有人，如未得全體土地共有人之同
    意或土地共有人間成立分管契約，亦不得對共有物之特定部
    分為使用收益，更諻論訴外人盧元妹並非土地共有人，黃宴
    書縱向盧元妹購買權利，自不得對抗該買賣契約當事人外之
    土地共有人。是被告乙○○既未能舉證證明其前手黃宴書使
    用系爭土地興建房屋有獲得「全部」土地共有人之同意，則
    其以此辯稱其乃有權占有云云，尚無足採。
(三)被告乙○○雖復辯稱：系爭土地之原共有人早已明知黃宴書
    在系爭土地上興建建物多年，並未催討要求拆屋還地，自有
    默許基地與建物產權分離之情，應認被告與系爭土地之共有
    人間成立租賃關係，而允許其使用系爭土地直至系爭房屋滅
    失或不堪使用為止云云。經查，被告所引最高法院86年台上
    字第3586號判決意旨已揭明僅建築物與基地同屬一人所有，
    而僅將土地出賣之情形，始有推定默示租賃關係存在之適用
    。本件被告之前手黃宴書未得全體系爭土地共有人之同意，
    即在系爭土地上興建系爭建物，乃「無權占有」系爭土地建
    造房屋，與前述被告所引最高法院86年台上3586號判決所述
    情形顯然不同，不得謂系爭土地共有人知有他人蓋屋，即為
    土地共有人已容忍地上建物之存在而默許繼續使用系爭土地
    （最高法院64年台上字第110 號判例參照），故縱原告對於
    系爭土地之現況及向來由被告使用之情，知之甚詳，亦難認
    被告即因而成為有權占用系爭土地，是被告此所辯，亦無足
    採。
(四)被告乙○○嗣雖經原告丙○○之仲介，購買桃園縣中壢市○○段202地號應有部分380/12000之土地所有權，而成為系爭
    第202地號土地之共有人（見本院卷第65頁、第24頁背面）
    ，惟被告乙○○既未舉證證明其享有事實上處分權之系爭建
    物占有系爭第202 號土地係經全體共有人之同意（況系爭建
    物尚占用系爭第181 地號土地），則揆諸前開說明，被告乙○○並不得對於共有物之特定部分為使用收益，否則仍屬侵
    害其餘共有人之所有權。至原告二人取得系爭土地所有權，
    登記為共有人之一的動機目的，不論是否為與建設公司達成
    合建目的而獲取土地增值暴利，惟此乃自由經濟行為，與被
    告於本件是否有權占用系爭土地，核屬無涉，附此敘明。
(五)被告丁○○與柏德公司雖因與被告乙○○簽訂房屋租賃契約
    而占有使用系爭土地，惟被告乙○○既屬「無權占有」系爭
    土地（理由已如前述），則其二人本於無權占有人之授意使
    用系爭土地，對系爭土地之共有人而言，自亦係屬無權占有
    ，不得對抗原告。
(六)按所有人對於無權占有或侵奪其所有物者，得請求返還之，
    對於妨害其所有權者，得請求除去之；又各共有人對於第三
    人，得就共有物之全部為本於所有權之請求，但回復共有物
    之請求，僅得為共有人全體之利益為之，民法第767條前段
    、中段、及民法第821條分別定有明文。本件原告為系爭土
    地之共有人，被告既無法證明其有權占用系爭土地而為無權
    占有，則原告本於物上請求權請求被告乙○○拆屋還地、並
    請求被告丁○○及柏德公司自系爭土地遷出，將系爭土地返
    還原告及全體共有人，為有理由，應予准許。
六、從而，原告依民法第767條前段、第821條之規定，請求如主
    文第一、二、三、四項所示，為有理由，應予准許。
七、被告雖請求於本院97年度訴字第1127號確認買賣關係不存在
    事件確定前停止本件訴訟程序，惟經調閱上開民事案件卷宗
    ，該案訟爭之土地地號為桃園縣中壢市○○段930地號，核
    與本件無涉，故本件訴訟不予裁定停止。又本件事實已臻明
    確，兩造其餘之攻擊或防禦方法，及未經援用之證據，經本
    院斟酌後，認為與判決基礎之事實並無影響，均不足以影響
    本裁判之結果，自無庸一一詳予論駁之必要，併此敘明。
八、兩造均陳明願供擔保，聲請宣告假執行及免為假執行，經核
    均合於法律規定，爰分別酌定相當擔保金額准許之。
九、訴訟費用負擔之依據：民事訴訟法第78條、第85條第1項前
    段。
中    華    民    國    98    年    7     月    7     日
                      民事第三庭    法  官  林曉芳
以上證明與原本無異。
如對本判決上訴，須於判決送達後二十日內向本院提出上訴狀。
（須按對造人數提出繕本）
中    華    民    國    98    年    7     月    8     日
                                    書記官  邱飛鳴


司法院資訊處製作；財團法人民間司法改革基金會備份。
